【裁判字號】    97,台上,2766
【裁判日期】    970619
【裁判案由】    偽造文書
【裁判全文】
最高法院刑事判決            九十七年度台上字第二七六六號
上  訴  人  甲○○
上列上訴人因偽造文書案件，不服台灣高等法院台中分院中華民
國九十四年八月二十五日第二審判決（九十四年度上訴字第七七
八號，起訴案號：台灣台中地方法院檢察署九十一年度偵續字第
六五號），提起上訴，本院判決如下：
    主  文
上訴駁回。
    理  由
按刑事訴訟法第三百七十七條規定：上訴於第三審法院，非以判
決違背法令為理由，不得為之。是提起第三審上訴，應以原判決
違背法令為理由，係屬法定要件。如果上訴理由書狀並未依據卷
內訴訟資料，具體指摘原判決不適用何種法則或如何適用不當，
或所指摘原判決違法情事，顯與法律規定得為第三審上訴理由之
違法情形，不相適合時，均應認其上訴為違背法律上之程式，予
以駁回。本件原審經審理結果，認為上訴人甲○○行使偽造私文
書及變造公文書，並持以行使等犯行明確，因而維持第一審依想
像競合犯等規定，從一重論上訴人以行使變造公文書，足以生損
害於公眾及他人罪，處有期徒刑一年一月，及為相關沒收諭知之
判決，駁回上訴人在第二審之上訴。已詳敘其調查、取捨證據之
結果及憑以認定犯罪事實之心證理由。並就上訴人否認犯行之供
詞及其所辯各語認非可採，予以論述指駁。從形式上觀察，原判
決尚無足以影響判決結果之違背法令情形存在。上訴意旨略稱：
(1)告訴人乙○○於告訴狀及民國九十年十二月十四日刑事聲請狀
，於「住居所或營業所及電話號碼」欄均載為「台中縣清水鎮○
○里○○○路五七號」，係其依刑事訴訟法第五十五條第一項規
定陳明應受送達之處所，檢察官自得向該處為不起訴處分書之送
達。告訴人陳稱因當時係安甲砂石場之負責人，現已非該砂石場
之負責人，公司未通知其收受不起訴處分書之事云云，惟該砂石
場之登記資料並無設址該處，究竟該址對告訴人而言是何意義？
張林幼為何以「妻」名義收受送達，其與告訴人間有何關係？原
審未為查明，遽認不起訴處分書未經合法送達，本件係經告訴人
合法再議後由檢察官提起公訴，有調查職責未盡之違法。(2)原判
決未依上訴人之聲請傳喚證人紀福壽、張德宏、乙○○、蔡萬詩
等人到庭作證，其引用謝西湖、張德宏於第一審之證詞，張德宏
、高清貴之警詢筆錄，及蔡萬詩之偵訊筆錄，均未予上訴人反對
詰問之機會，有違直接採證原則及傳聞法則等語。惟查：一、「
被告、自訴人、告訴人、附帶民事訴訟當事人、代理人、辯護人
、輔佐人或被害人為接受文書之送達，應將其住所、居所或事務
所向法院或檢察官陳明。被害人死亡者，由其配偶、子女或父母
陳明之。如在法院所在地無住所、居所或事務所者，應陳明以在
該地有住所、居所或事務所之人為送達代收人。」刑事訴訟法第
五十五條第一項定有明文。又「送達於應受送達人之住居所、事
務所或營業所行之。但在他處會晤應受送達人時，得於會晤處所
行之。」「不知前項所定應為送達之處所或不能在該處所為送達
時，得在應受送達人就業處所為送達。應受送達人陳明在其就業
處所收受送達者，亦同。」「對於法定代理人之送達，亦得於當
事人本人之事務所或營業所行之。」；「送達於住居所、事務所
或營業所不獲會晤應受送達人者，得將文書付與有辨別事理能力
之同居人或受僱人。」「如同居人或受僱人為他造當事人者，不
適用前項之規定。」刑事訴訟法第六十二條準用民事訴訟法第一
百三十六條、第一百三十七條亦有明定。是文書之送達，除寄存
送達、留置送達、公示送達外，仍須將文書送交於應受送達之人
收受，其於不獲會晤應受送達人時，則將文書付與有辨別事理能
力之同居人或受僱人以為送達，始得認係合法送達。且其所謂「
同居人」，係指與應受送達人居在一處共同為生活者而言。本件
告訴人之告訴狀及九十年十二月十四日刑事聲請狀，於「住居所
或營業所及電話號碼」欄均載為「台中縣清水鎮○○里○○○路
五七號」，固得認係其陳報送達之處所，而依該址為文書之送達
，但告訴人於偵查中歷經八十八年五月三十一日、九十年九月二
十日庭期傳喚均未到庭，並未獲向戶籍機關查得其實際設籍住址
。雖其告訴上訴人涉犯詐欺等罪嫌案件之檢察官不起訴處分書（
台灣台中地方法院檢察署九十年度偵字第一六四五九號），經依
上址對告訴人送達，而由「林幼」在送達證書之本人欄蓋章收受
（印章蓋在送達證書上「本人」與「同居人」欄中間線上，「本
人」欄下方書寫「妻」字），但該址並無告訴人設籍，「林幼」
之姓名亦與告訴人之配偶「洪千千」不合，有告訴人之戶籍謄本
、張淑馨（母親張林幼）全戶戶籍資料可稽（告訴人係設籍台中
市○○路二０五號，見同上偵查卷第四七、四八頁，上訴卷第五
六頁），此外，又無「林幼」與告訴人間係「同居人」或「受僱
人」關係之具體事證，原判決認定該不起訴處分書之送達不合法
，告訴人經再次於九十一年二月五日送達，而於同年、月七日具
狀聲請再議為合法，案經台灣高等法院台中分院檢察署檢察長命
令發回續行偵查後依法起訴，其起訴程式於法並無不合等情，自
難認有何違誤。二、卷查上訴人於原審聲請傳喚證人紀福壽、張
德宏、乙○○、蔡萬詩等四人到庭作證，僅其中紀福壽一人到庭
行證人之交互詰問，其餘三人則經傳喚未到庭，復經拘提無著，
有原審卷附拘票及司法警察立具之報告書可查（見上訴卷笫七三
至七五、一０六、一一二、一一七頁），難謂未為傳喚及未予上
訴人詰問證人之機會。且依原判決之論證，上訴人明知蔡萬詩並
未授權任何他人轉租坐落於台中縣沙鹿鎮○○段第 699－1、699
－2 、695－2、695－4地號等四筆土地，自身亦無任何使用該土
地之權利，仍偽造「蔡萬詩」為出賣名義人之「砂石買賣合約書
」，並變造台中縣政府八十七年五月六日八七府農水字第110631
號函說明欄第二項之內容，而持以行使等情屬實，前揭證人分別
於另案警詢或偵審中之供述，其於警詢之供述經證明具有可信之
特別情況，且為證明犯罪事實之存否所必要，在偵查中向檢察官
所為之陳述，亦無顯有不可信之情況，依刑事訴訟法第一百五十
九條之一、第一百五十九條之三第三款規定，俱得為證據，且上
開供述證據均經於審判期日踐行證據之調查程序，原判決採為論
斷上訴人犯罪事實之依據，採證自無違法情形。經核上訴意旨就
行使偽造私文書、行使變造公文書部分，係置原判決所為明白論
斷於不顧，仍持已為原判決指駁之陳詞，專憑己意再事爭辯，或
任意指摘原判決違法，難認已符合首揭法定之第三審上訴要件。
本件上訴關於行使偽造私文書、行使變造公文書部分違背法律上
之程式，應予駁回。又原判決認上訴人尚牽連犯刑法第三百三十
九條第一項之詐欺取財罪部分，核屬刑事訴訟法第三百七十六條
第四款所列之案件，既經第二審判決，不得上訴於第三審法院，
其對得上訴第三審之行使變造公文書等部分之上訴既不合法，應
從程序上駁回，此部分之上訴亦非合法，應併予駁回。
據上論結，應依刑事訴訟法第三百九十五條前段，判決如主文。
中    華    民    國  九十七  年    六    月   十九   日
                      最高法院刑事第十庭
                          審判長法官  邵  燕  玲
                                法官  李  伯  道
                                法官  孫  增  同
                                法官  吳      燦
                                法官  李  英  勇
      本件正本證明與原本無異
                                      書  記  官
中    華    民    國  九十七  年    六    月  二十四  日
                                                      K


司法院資訊處製作；財團法人民間司法改革基金會備份。
